最高法院民事判決　　　　　　九十四年度台上字第二二五三號
　　上　訴　人　未 ○ ○
　　　　　　　　　　　　　號
　　　　　　　　宇 ○ ○
　　　　　　　　酉 ○ ○
　　　　　　　　　　　　　弄2.
　　　　　　　　子 ○ ○
　　　　　　　　申　　○
　　　　　　　　戌　　○
　　　　　　　　　　　　　號
　　　　　　　　地 ○ ○
　　　　　　　　午 ○ ○
　　　　　　　　巳 ○ ○
　　　　　　　　　　　　　22.
　　　　　　　　丑 ○ ○
　　　　　　　　　　　　　9弄.
　　　　　　　　卯 ○ ○
　　　　　　　　寅 ○ ○
　　共　　　同
　　訴訟代理人　余 鐘 柳律師
　　上　訴　人　天 ○ ○
　　　　　　　　　　　　　19.
　　　　　　　　亥 ○ ○
　　　　　　　　辰 ○ ○
　　　　　　　　　　　　　32.
　　被 上訴 人　宙 ○ ○
　　　　　　　　丁 ○ ○
　　　　　　　　丙 ○ ○
　　　　　　　　乙 ○ ○
　　　　　　　　甲 ○ ○
　　　　　　　　庚 ○ ○
　　　　　　　　戊 ○ ○
　　　　　　　　己 ○ ○
　　　　　　　　辛○○○
　　　　　　　　玄 ○ ○
　　　　　　　　癸 ○ ○
　　　　　　　　壬 ○ ○
上列當事人間請求所有權移轉登記等事件，上訴人對於中華民國
九十四年六月十四日台灣高等法院第二審判決（九十一年度重上
字第四二一號），提起上訴，本院判決如下：
    主  文
上訴駁回。
第三審訴訟費用由上訴人連帶負擔。
    理  由
本件被上訴人本於繼承法律關係等請求上訴人辦理繼承及移轉登
記，訴訟標的對於各上訴人必須合一確定。上訴人未○○、宇○
○、酉○○、子○○、戌○、申○、地○○、午○○、巳○○、
丑○○、卯○○、寅○○上訴之效力，依民事訴訟法第五十六條
第一款規定，即應及於未上訴之天○○、亥○○、辰○○，爰併
列為上訴人，合先敘明。
次查原審以：上訴人之被繼承人林友於民國六十一年間，提供其
所有坐落台北市○○區○○段二小段一一地號、一一之一地號及
一一之二地號土地（重測前為台北市南港區○○○段三地號，下
稱系爭土地），與建商林三回簽訂合建契約，嗣因建商倒閉，而
由被上訴人戊○○、訴外人陳信夫及水電商林源泉三人負責向購
買戶收取應付款項，並與地主合作完成房屋興建工程，約定由林
友分得四間房屋，林友並應將購買戶相對之應有部分土地移轉登
記予購買戶名下。故於六十六年間將建造執照之起造人變更為林
吳市、陳信夫、闕能源、申○、林春惠、地○○、廖碧霞、宙○
○、子○○、林豐子、丁○○、丙○○、乙○○、甲○○、吳欽
貴、庚○○、戊○○、己○○、辛○○○及吳海樹、陳李蘭、張
林貴子等二十二名購買戶名義；吳海樹、陳李蘭、張林貴子已分
別將所購房地出賣予被上訴人壬○○及第一審共同被告連黃怨、
杜曹，嗣連黃怨、杜曹復分別將其所購房地出賣予被上訴人
癸○○、玄○○等情，為兩造所不爭。查林友於七十四年七月九
日死亡，上訴人未○○、宇○○、酉○○、子○○及原審共同上
訴人林庚辛、第一審共同被告林樹山係林友之繼承人，依法承受
林友財產上之一切權利義務。原為林友養女之上訴人戌○與林庚
辛結婚時，即有終止林友、戌○收養關係之意思，故非林友之繼
承人。林樹山於八十六年四月二十九日死亡，上訴人天○○、亥
○○、辰○○為其繼承人。林庚辛於九十一年九月十三日死亡，
上訴人戌○、申○、地○○、午○○、巳○○、丑○○、卯○○
、寅○○為其繼承人。觀卷附信壽營造廠出具之放棄書，業載明
其承造林吳市等二十二名坐落台北市○○○路○段（南港舊段三
、四一－五地號）新建集合住宅工程，領有六六建港字第○一九
號建築執照在案，因為業務上之都合，願意放棄一切承造權利，
並將殘餘部份徵得業主同意另行發包他人與其無關之旨；六十六
年間林吳市等向台北市政府工務局提出之申請書亦記載：民等…
…新建集合住宅，領有（）建港字第○一九號建築執照在案，
因為前承造人業務上關係願意放棄承造本工程，其殘餘部分由民
等另行發包他人承造，請鈞局准予變更承造人為荷云云，足徵系
爭土地上之房屋確為林吳市等購買戶就未完成之部分繼續集資興
建。另參酌林友出具之代收土地增值稅收據，已載明建築執照、
建築地點及土地地主林友及劉正義等二名委託未○○辦理土地持
分比率分配登記產權移轉林吳市等，除先支付土地增值稅，每戶
新台幣（下同）四萬元正，交與地主之子未○○負責保管，用以
支付該增值稅，屆時以多退少補方式辦理外，不得要求其他任何
費用，為求盡速辦理，約定自收款日起貳年內辦好持分登記，如
未能如期辦理完畢，無條件原金退還各訂戶，並依現況共同協議
辦理云云，上訴人未○○並陳稱：林友與建商合建，但建到一半
，建商即跑掉，有很多訂戶與我們是親友關係，所以曾託我處理
，當時林友即我父親曾同意，林友之部分要移轉過戶給承購房屋
之訂戶；系爭土地及房屋因合建的關係，我父親林友等人合建應
分得的房子以及其他人應分得的房子也都分到了，只是因為沒辦
法辦過戶，如果可以辦過戶，我是應該辦過戶，我也願意辦過戶
；當時約定應該是要把土地移轉過戶給被上訴人沒錯，照我的意
思是應該過戶給人家沒錯，建商跑掉後原來的地主來找我，後來
一戶拿四萬元出來請代書去辦，當初我父親有同意要過戶了，結
果找代書辦，但沒有辦出來云云，上訴人子○○亦表示認同第一
審判命將系爭土地一部分移轉給被上訴人部分之判決，足見林友
確已同意將房屋基地所有權移轉登記與購買戶即被上訴人等，惟
迄未依約履行。上開代收土地增值稅收據既已載明：林友等委託
未○○辦理土地持分比率分配登記產權移轉林吳市等，除每戶四
萬元交與地主之子未○○負責保管，屆時以多退少補方式辦理外
，不得要求其他任何費用。林友於二年期間屆至，未能辦妥土地
移轉，並不因此免其土地所有權移轉登記義務。林友死亡後，系
爭土地迄仍登記為其所有，上訴人為其繼承人，依民法第七百五
十九條規定，系爭土地係林友之遺產，由上訴人繼承，非先經上
訴人辦理繼承登記，不得處分。從而被上訴人追加備位之訴，本
於契約協議、代位及繼承之法律關係，請求上訴人辦理系爭土地
之繼承登記後，將約定之系爭土地應有部分移轉登記予被上訴人
或其前手，自屬有據。因而判命上訴人就系爭土地辦理繼承登記
，並應移轉登記如原判決附表三之一、三之二、三之三所示「應
移轉持分」予被上訴人宙○○、丁○○、丙○○、乙○○、甲○
○、庚○○、戊○○、己○○、辛○○○等九人及第一審共同被
告吳海樹、陳李蘭、張林貴子等人名下各如附表三之一、三之二
、三之三所示「取得應有部分」（被上訴人其餘敗訴部分，未據
其聲明不服）。經核並無違誤。按上訴人之被繼承人林友既向被
上訴人或其前手預收四萬元土地增值稅，用以辦理系爭土地應有
部分移轉登記，並約定多退少補方式為之，不得要求其他費用，
則關於土地增值稅之負擔，既有此辦理後多退少補之特別約定，
上訴人即不得以被上訴人應繳納土地增值稅為由為同時履行抗辯
。原審關此部分理由雖有未盡，惟並不影響判決之結果。上訴論
旨，猶執前詞，並就原審取捨證據、認定事實暨解釋契約之職權
行使，指摘原判決對其不利部分為不當，聲明廢棄，非有理由。
據上論結，本件上訴為無理由。依民事訴訟法第四百八十一條、
第四百四十九條第一項、第二項、第八十五條第二項，判決如主
文。
中　　華　　民　　國　九十四　年　 十二 　月　　八　　日
                      最高法院民事第六庭
                          審判長法官  許　朝　雄
                                法官  謝　正　勝
                                法官  鄭　玉　山
                                法官  吳　麗　女
                                法官  黃　秀　得
      本件正本證明與原本無異
                                      書  記  官
中　　華　　民　　國　九十四　年　 十二 　月 　二十 　日
                                                      Ｋ
